ACORDAO-COMPLETO-2537271

ACÓRDÃO 2802/2022 ATA 17/2022 - SEGUNDA CÂMARA

VISTOS, relatados e discutidos estes autos de recurso de reconsideração interposto pela Associação Patronos do Theatro Municipal de São Paulo, em face do Acórdão 9730/2021-TCU-Segunda Câmara (Rel. Min. Aroldo Cedraz) , por meio do qual o Tribunal, entre outras deliberações, julgou irregulares as contas da recorrente, condenando-a em débito, em apreciação de tomada de contas especial instaurada pelo Ministério da Cultura ante a não comprovação da realização do projeto cultural PRONAC 02-3418 - "35 anos do Balé da Cidade de São Paulo",
ACORDAM os Ministros do Tribunal de Contas da União, reunidos em sessão da Segunda Câmara, ante as razões expostas pelo Relator, em:
9.1. com fundamento nos arts. 32, inciso I, e 33 da Lei 8.443/1992, conhecer do recurso de reconsideração interposto pela Associação Patronos do Theatro Municipal de São Paulo, e, no mérito, dar-lhe provimento parcial, para atribuir nova redação ao subitem 9.3 e para tornar sem efeito os subitens 9.4, 9.4.1 e 9.4.2, todos do Acórdão 9730/2021-TCU-Segunda Câmara:
9.3. com fundamento nos arts. 1º, inciso I, 16, inciso II, da Lei 8.443/1992 c/c os arts. 18 e 23, inciso II, da mesma Lei, e com arts. 1º, inciso I; 208 e 214, inciso II, do Regimento Interno do TCU, julgar regulares com ressalvas as contas da Associação Patronos do Theatro Municipal de São Paulo, dando-lhe quitação
9.2. dar ciência deste acórdão ao recorrente e demais interessados.

Recurso de reconsideração interposto por Associacao Patronos do Theatro Municipal de Sao Paulo contra o Acórdão 9.730/2021  2ª Câmara (peça 81),relatado pelo Ministro Aroldo Cedraz.

Segunda Câmara

Entidades e Órgãos do Governo do Estado de São Paulo.

3. Interessados/Responsáveis/Recorrentes:
3.1. Interessado: Ministério da Cultura (extinta).
3.2. Responsáveis: Associacao Patronos do Theatro Municipal de Sao Paulo (66.051.921/0001-91); Ivo Rosset (XXX.548.648-XX).
3.3. Recorrente: Associacao Patronos do Theatro Municipal de Sao Paulo (66.051.921/0001-91)..

13.1. Ministros presentes: Bruno Dantas (Presidente), Augusto Nardes, Aroldo Cedraz e Antonio Anastasia (Relator).
13.2. Ministro-Substituto presente: André Luís de Carvalho.

ANTONIO ANASTASIA

Ministro Aroldo Cedraz.

Trata-se de recurso de reconsideração interposto pela Associação Patronos do Theatro Municipal de São Paulo, em face do Acórdão 9730/2021-TCU-Segunda Câmara (Rel. Min. Aroldo Cedraz) , proferido em apreciação de tomada de contas especial instaurada pelo Ministério da Cultura ante a não comprovação da realização do projeto cultural PRONAC 02-3418 - "35 anos do Balé da Cidade de São Paulo", com recursos captados sob a forma de doações ou patrocínios, em conformidade com a Lei 8.313/1991.
2.	Reproduzo, a seguir, a instrução produzida no âmbito da Secretaria de Recursos - Serur (peça 134) , a qual contou com a anuência do diretor da unidade (peça 135) , bem como do Ministério Público junto ao TCU - MPTCU (peça 136) :
INTRODUÇÃO
1.	Trata-se de recurso de reconsideração interposto pela Associação Patronos do Theatro Municipal de São Paulo (peças 97-115) , contra o Acórdão 9730/2021-TCU-Segunda Câmara (peça 81) , relatado pelo Ministro Aroldo Cedraz, nos seguintes termos:
VISTOS, relatados e discutidos estes autos de Tomada de Contas Especial instaurada pelo então Ministério da Cultura - MinC em desfavor da Associação Patronos do Theatro Municipal de São Paulo e do Sr. Ivo Rosset, na condição de Presidente, ante a não comprovação da realização do projeto cultural PRONAC 02-3418 - "35 anos do Balé da Cidade de São Paulo", com recursos captados sob a forma de doações ou patrocínios, em conformidade com a Lei 8.313/1991;
ACORDAM os Ministros do Tribunal de Contas da União, reunidos em Sessão de 2ª Câmara, diante das razões expostas pelo Relator, com fundamento nos arts. 1º, inciso I; 12, § 3º; 16, inciso III, alíneas "b" e "c"; 19; 23, inciso III; 28, inciso II; e 57 da Lei 8.443/92, c/c os arts. 209, 210 e 214, inciso III, alínea "a"; e 267 do Regimento Interno do Tribunal, em:
9.1. considerar revel a Associação Patronos do Theatro Municipal de São Paulo e acolher parcialmente as alegações de defesa apresentadas pelo Sr. Ivo Rosset;
9.2. arquivar, sem julgamento de mérito, as contas do responsável Ivo Rosset, ante a inviabilização do pleno exercício do direito ao contraditório e à ampla defesa, com fundamento no art. 6º, inciso II, c/c o art. 19 da Instrução Normativa TCU 71/2012;
9.3. julgar irregulares as contas da Associação Patronos do Theatro Municipal de São Paulo, condenando-a ao pagamento da importância abaixo especificada, fixando-lhe o prazo de 15 (quinze) dias, a contar da notificação, para que comprova, perante o Tribunal (art. 214, inciso III, alínea "a", do Regimento Interno) , o recolhimento das referidas quantias aos cofres do Fundo Nacional de Cultura, atualizadas monetariamente e acrescidas dos juros de mora, calculados a contar das datas indicadas até o dia do efetivo recolhimento do débito, na forma prevista na legislação em vigor:
	DATA
	VALOR
	DÉBITO/CRÉDITO

	30/12/2002
	110.000,00
	DÉBITO

	30/12/2002
	150.950,00
	DÉBITO

	30/12/2003
	65,82
	CRÉDITO

9.4. autorizar, desde logo, nos termos dos arts. 26 e 28, inciso II, da Lei 8.443/1992:
9.4.1. o pagamento das dívidas em até 36 (trinta e seis) parcelas mensais e consecutivas, se solicitado pelos responsáveis, fixando-se o vencimento da primeira em 15 (quinze) dias, a contar do recebimento da notificação, e o das demais a cada 30 (trinta) dias, devendo incidir sobre cada uma delas os encargos legais devidos, na forma prevista na legislação em vigor, sem prejuízo ao vencimento antecipado do saldo devedor em caso de não comprovação do recolhimento de qualquer parcela, conforme prevê o art. 217, § 2º, do Regimento Interno deste Tribunal;
9.4.2. a cobrança judicial das dívidas, caso não atendida a notificação;
9.5. dar ciência desta deliberação aos responsáveis e ao Procurador-Chefe da Procuradoria da República no Estado de São Paulo, para as providências que entender cabíveis;
9.6. arquivar o presente processo.
HISTÓRICO
2.	Trata-se de Tomada de Contas Especial instaurada pelo então Ministério da Cultura, em desfavor da Associação Patronos do Theatro Municipal de São Paulo e do Sr. Ivo Rosset, na condição de Presidente, ante a não comprovação da realização do projeto cultural PRONAC 02-3418 - "35 anos do Balé da Cidade de São Paulo", com recursos captados sob a forma de doações ou patrocínios, em conformidade com a Lei 8.313/1991. 
3.	O projeto previa a publicação de livro comemorativo dos 35 anos do Balé da Cidade de São Paulo (bilíngue - inglês/português - com encarte em francês, referências iconográficas e textos traduzidos) , tendo como base o histórico do Balé, traduzido em imagens que seriam resgatadas do próprio acervo do Balé, bem como de jornais de São Paulo e arquivos de instituições públicas e/ou privadas. Para tanto, foi autorizada a captação de R$ 260.950,00 (peça 5, p.34) e a vigência foi fixada de 2/12 a 31/12/2002 (peça 5, p.34) , sendo prorrogada até 31/12/2003.
4.	A fase interna desta TCE obedeceu à regência normativa para a espécie e, diante da ausência de documentos que comprovassem a execução física, além das etapas de distribuição e divulgação do livro, com logomarca do MinC, e demonstração do produto cultural, apurou dano ao erário, sob a responsabilidade do Senhor Ivo Rosset e da Associação Patronos do Theatro Municipal, conforme Relatório de Tomada de Contas Especial (peça 10) , Relatório e Certificado de Auditoria (peça 8, p. 1-5) e Parecer do Dirigente do Controle Interno (peça 8, p. 6) , em conclusões uniformes pela irregularidade das contas. O pronunciamento ministerial respectivo foi acostado à peça 15.
5.	No âmbito deste Tribunal, os responsáveis foram regularmente citados pela "não comprovação da boa e regular aplicação dos recursos captados sob a forma de doações ou patrocínios, sob a égide da Lei 8.313/1991, considerando a não comprovação da execução do objeto previsto no projeto cultural PRONAC nº 02-3418 - '35 anos do Balé da Cidade de São Paulo', consistente na produção, elaboração e publicação de livro comemorativo, além de sua distribuição e divulgação por meio de convite, banner e encarte, com aplicação da logomarca do Ministério da Cultura" (peças 22 e 23) .
6.	Transcorrido o prazo regimental fixado, a Associação Patronos do Theatro Municipal de São Paulo permaneceu silente, configurando a revelia de que trata o art. 12, § 3º, da Lei 8.443/1992. Quanto ao Sr. Ivo Rosset, embora sua defesa não tenha sido acolhida, quanto ao mérito, constatou-se prejuízo à ampla defesa e ao contraditório, de modo que suas contas foram arquivadas sem julgamento. Além disso, a documentação acostada aos autos, inclusive pelo Sr. Ivo Rosset, não se mostrou suficiente para afastar o débito ou demonstrar a boa-fé da associação.
7.	Dessa forma, o Tribunal, por meio do Acórdão 9730/2021-TCU-Segunda Câmara (peça 81) , relatado pelo Ministro Aroldo Cedraz, julgou irregulares as contas da Associação Patronos do Theatro Municipal de São Paulo, condenando-a ao débito apurado. Não lhe foi aplicada multa por ter sido reconhecida a ocorrência da prescrição da pretensão punitiva.
8.	Insatisfeita, a responsável interpôs o presente recurso de reconsideração (peças 97-115) , requerendo (peça 97, p. 16) :
a) sejam as preliminares acolhidas por este Colendo Tribunal de Contas da União, ao que tange à tempestividade e à prescrição, sendo determinado o arquivamento do presente feito e, consequentemente, declarada nula a condenação da Associação ao pagamento da importância especificada no 9.3 do Acórdão 9730/2021-TCU-Segunda Câmara;
b) seja conhecido o presente recurso de reconsideração e, no mérito, provido, reconhecendo-se a regularidade das contas apresentadas pela Associação, bem como a ausência de má-fé e de dano ao erário, ordenando o arquivamento do presente processo, afastando a pretensão punitiva de débito imputada à recorrente.
ADMISSIBILIDADE
9.	Reitera-se o exame preliminar de admissibilidade (peça 117) , ratificado pelo relator, Ministro Raimundo Carreiro (peça 122) , que concluiu pelo conhecimento do recurso, suspendendo-se os efeitos dos itens 9.3, 9.4 e 9.4.2 do Acórdão 9730/2021-TCU-Segunda Câmara, relatado pelo Ministro Aroldo Cedraz, eis que preenchidos os requisitos processuais aplicáveis à espécie.
MÉRITO
10.	Delimitação
10.1.	Constitui objeto do recurso verificar se:
	a) houve a prescrição (peça 97, p. 2-5) ;
	b) não houve observância ao contraditório e a ampla defesa (peça 97, p. 7-8) ;
	c) houve comprovação da boa e regular aplicação dos recursos repassados (peças 97, p. 8-15; 100-115) .
11.	Ocorrência da prescrição
11.1.	A recorrente defende a ocorrência da prescrição na presente tomada de contas especial, com base nos seguintes argumentos: 
	a) a fiscalização realizada por esta Corte de Contas ocorreu mais de 15 após a realização do projeto, sendo que este Colendo Tribunal de Contas da União somente notificou a Associação para apresentar suas razões de justificativa no dia 04/01/2019 (peça 97, p. 2) ;
	b) o Colendo SUPREMO TRIBUNAL FEDERAL, no Recurso Extraordinário nº 636.886, reconheceu a Repercussão Geral da prescritibilidade das pretensões de ressarcimento ao erário fundada em decisão do Tribunal de Contas, sob o tema 899 (peça 97, p. 2) .
Análise
11.2.	No exame da prescrição, a Serur tem adotado os entendimentos detalhados na peça 133, que contêm, respectivamente, estudo e pronunciamento anteriores da secretaria sobre o tema. Nessas manifestações estão desenvolvidas as seguintes premissas, que serão utilizadas no presente exame:
	a) ao julgar o RE 636.886, o STF conferiu nova interpretação ao art. 37, § 5º, da Constituição Federal, fixando a tese de que "é prescritível a pretensão de ressarcimento ao erário fundada em decisão de Tribunal de Contas";
	b) as pretensões punitiva e de ressarcimento devem observar o mesmo regime na atividade de controle externo, dado o objetivo comum da prescrição, de fixar prazo para o Tribunal de Contas agir, para caracterizar o ilícito, identificar seu autor, dimensionar as consequências da conduta e impor os efeitos legais, independentemente de tais efeitos terem natureza punitiva ou ressarcitória;
	c) até que sobrevenha norma específica, entende-se que a prescrição das pretensões punitiva e de ressarcimento, no processo de controle externo, deve observar o regime Lei 9.873/1999, na linha dos recentes pronunciamentos do STF a respeito. Assim, sem prejuízo de se realizar o exame da prescrição também segundo o prazo decenal previsto no Código Civil, o critério adotado, na formulação da proposta de encaminhamento, será o da Lei 9.873/1999;
	d) na ADI 5509, o relator, ministro Edson Fachin, reconheceu que o STF ainda não havia fixado orientação clara a respeito da lei de regência e das causas interruptivas da prescrição, em processo de caráter geral. Ao fazê-lo, na citada ADI, a orientação do relator foi a de aplicar os vários precedentes do STF em casos concretos, que já sinalizavam para a incidência da Lei 9.873/1999, afastando-se a incidência do art. 205 do Código Civil, como evidenciam as seguintes passagens do voto:
	a)  "A atividade de controle externo equipara-se, para fins de contagem do prazo prescricional, ao poder de polícia do Estado e, como tal, nos termos do art. 1º da Lei 9.873, de 1999, 'Prescreve em cinco anos a ação punitiva da Administração Pública Federal, direta e indireta, no exercício do poder de polícia, objetivando apurar infração à legislação em vigor, contados da data da prática do ato ou, no caso de infração permanente ou continuada, do dia em que tiver cessado'";
	b)  "Pela mesma razão, incidem as causas legais de interrupção da prescrição, conforme previsão constante do art. 2º da referida Lei".
	e) no que concerne ao termo inicial da prescrição, o voto do Ministro Edson Fachin na ADI 5509 trouxe uma regra geral e algumas hipóteses de aplicação casuística. Como regra geral, ficou estabelecido que "o termo inicial da contagem do prazo deve ser o da entrada do processo de fiscalização no âmbito do Tribunal de Contas, ou dos órgãos que, por lei, são encarregados pelo controle interno".
	f) essa regra geral teve sua aplicação explicitada para algumas situações particulares, a saber:
	a) no caso de omissão de prestação de contas: "o dano a ser apurado pela ausência de prestação de contas tem o lapso prescricional iniciado na data em que as contas deveriam ter sido entregues";
	b) na hipótese de irregularidades detectadas no exame da prestação de contas: "o procedimento prévio à instauração da tomada de contas ... deve ser encerrado o quanto antes, sendo que as irregularidades que tenham porventura sido nele identificadas somente terão iniciada a fluência do prazo prescricional após a competente comunicação para o órgão de controle interno ou para o Tribunal de Contas";
	c) em irregularidades constatadas em fiscalizações, denúncias e representações: "Finalmente, deve-se contar o prazo prescricional a partir da data do conhecimento da irregularidade nos casos em que, por iniciativa própria, o Tribunal realiza auditorias ou inspeções, assim como nos casos em que a ele são diretamente levadas as informações necessárias para a instauração de tomada de contas especial". 
11.3.	Considerando-se as premissas indicadas anteriormente, passa-se à análise da prescrição no caso em exame.
Análise da prescrição segundo os critérios do Acórdão 1441/2016-TCU-Plenário.
11.4.	No que se refere à pretensão punitiva, o TCU tem tradicionalmente aplicado os critérios definidos no Acórdão 1441/2016-TCU-Plenário, que, em incidente de uniformização de jurisprudência, orientou-se pela aplicação do Código Civil. Por este acórdão, em linhas gerais, a prescrição subordinar-se-ia ao prazo geral de dez anos (CC, art. 205) , contado a partir da data da ocorrência do fato e interrompido pelo ato que ordenar a citação, a audiência ou a oitiva da parte.
11.5.	Entre outras razões que justificaram a adoção desse critério, destaca-se que o citado dispositivo constitui uma cláusula geral a ser empregada sempre que a pretensão for prescritível, mas a lei não estabelecer um prazo específico, como na hipótese.
11.6.	A aplicação dessas balizas ao caso em exame resultou no reconhecimento da prescrição da pretensão punitiva, tendo em vista que o término do prazo da vigência foi 31/12/2003, ainda que se considere o prazo final para a apresentação da prestação de contas em até trinta dias, e o ato de ordenação da citação ocorreu em 18/12/2018 (peça 21) , conforme relatório e voto condutores do acórdão vergastado (peças 83, p. 9; 82, p. 2) . 
Análise da prescrição pelo regime da Lei 9.873/1999.
11.7. 	Adotando-se as premissas fixadas na Lei 9.873/1999 ao caso em exame, observa-se que não teria ocorrido a prescrição. Para tanto, é preciso considerar os seguintes parâmetros:
	a) Termo inicial:
11.8.	Nos termos apresentados na ADI 5509, na hipótese de irregularidades detectadas no exame da prestação de contas, conforme visto no presente caso, o início da fluência do prazo prescricional ocorrerá após a competente comunicação para o órgão de controle interno ou para o Tribunal de Contas.
11.9.	Considerando que o relatório da Controladoria-Geral da União foi emitido em 5/9/2018 (peça 8, p. 3) , data, portanto, em que é possível atestar o conhecimento das irregularidades por parte do órgão de controle interno, tem-se que essa é a data de início da fluência do prazo prescricional.
	b) Prazo:
11.10.	A Lei 9.873/1999 apresenta um prazo geral, de cinco anos (art. 1º) , e um prazo especial, previsto no art. 1º, § 2º, a saber: "quando o fato objeto da ação punitiva da Administração também constituir crime, a prescrição reger-se-á pelo prazo previsto na lei penal". Entretanto, essa hipótese não se aplica ao caso em exame.
	c) Interrupções por atos inequívocos de apuração dos fatos:
11.11.	No regime da Lei 9.873/1999, a prescrição se interrompe "por qualquer ato inequívoco, que importe apuração do fato" (art. 2º, II) , como por exemplo, sindicâncias, processo administrativo disciplinar, auditorias, ocasião em que são apurados a legalidade dos atos e, constatando irregularidades, desencadeiam as providências ressarcitórias e punitivas cabíveis. Com esse fundamento, de acordo com os documentos constantes dos autos, verificou-se que a prescrição foi interrompida em 29/10/2018, com a autuação do presente processo de TCE.
	d) Interrupções pela notificação ou citação dos responsáveis:
11.12.	A prescrição também é interrompida "pela notificação ou citação do indiciado ou acusado, inclusive por meio de edital", nos termos do art. 2º, I, da Lei 9.873/1999. E, no regime dessa lei, a interrupção se dá pela citação ou audiência propriamente dita, e não pelo despacho que a ordena. Com esse fundamento, houve a interrupção em 7/1/2019 com a citação da Associação Patronos do Theatro Municipal de São Paulo (peças 23 e 30) .
	e) Interrupção pela decisão condenatória recorrível:
11.13.	A prescrição também se interrompe "pela decisão condenatória recorrível" (art. 2º, III, da Lei 9.873/1999) , ocorrida na data sessão virtual de julgamento do acórdão condenatório que foi em 27/7/2021 (peça 81) .
	f) Da prescrição intercorrente:
11.14.	Nos termos do art. 1º, § 1º, da Lei 9.873/1999, opera-se a prescrição intercorrente se o processo ficar paralisado por mais de três anos, aguardando "julgamento ou despacho".
11.15.	Note-se que há uma correlação entre essa hipótese e as causas de interrupção da prescrição do art. 2º. Com efeito, uma vez praticada a infração à legislação ou interrompida a prescrição por alguma das hipóteses do art. 2º, o processo não pode ficar inativo, sem qualquer inovação processual relevante, por mais de três anos.
11.16.	Trata-se de prazo específico, não se aplicando nem o prazo geral de cinco anos nem o prazo especial, da lei penal (§ 2º) . A finalidade da prescrição intercorrente, com seu prazo próprio, é a de assegurar a eficiência e celeridade nas apurações administrativas. Seria contrário a essa finalidade a paralisação injustificada do processo por período maior que o triênio estabelecido para a hipótese.
11.17.	A extrapolação do prazo de três anos, sem inovação relevante no processo, pode configurar negligência. Por isso, além de se operar a prescrição, deve-se promover a "apuração da responsabilidade funcional decorrente da paralisação, se for o caso".
11.18.	Especificamente quanto a esta TCE, não se verificou a paralisação do processo por prazo superior ao interregno trienal, seja entre a sua autuação e a citação, entre esta última e o acórdão recorrido, de forma que não houve incidência da prescrição intercorrente prevista naquela lei. 
	g) Conclusão:
11.19.	Observa-se, pelos eventos indicados, que em nenhum momento transcorreu prazo suficiente para se operar a prescrição, tomando-se como referência a Lei 9.873/1999, tida pelo STF como norma regente da prescrição da pretensão punitiva pelo TCU, conforme precedente indicado.
11.20.	Ao aplicar ao caso em exame os critérios definidos no Acórdão 1441/2016-TCU-Plenário, o TCU reconheceu a prescrição da pretensão punitiva, tendo em vista que o término do prazo da vigência do ajuste foi em 31/12/2003, ainda que se considere o prazo final para a apresentação da prestação de contas em até trinta dias, e o ato de ordenação da citação ocorreu em 18/12/2018 (peça 21) , conforme relatório e voto condutores do acórdão vergastado (peças 83, p. 9; 82, p. 2) . 
12.	Não observância ao contraditório e a ampla defesa.
12.1.	A recorrente afirma que não houve observância ao contraditório e a ampla defesa, tendo em vista os seguintes argumentos:
	a) as razões de justificativa apresentadas pelo Sr. Ivo não foram devidamente analisadas no caso em tela, não tendo sido levado em consideração o contexto fático em que se deu a realização do projeto, o grande lapso temporal entre sua execução e a fiscalização realizada pelo Tribunal de Contas, tampouco o contexto que demonstra a clara boa-fé da Associação, dado que restou comprovado que todos os recursos captados advindos da Lei 8.313/1991 foram empregados exclusivamente no projeto cultural, o que acarretou prejuízo à ampla defesa e ao contraditório desta Associação, uma vez que estaria comprovada a ausência de má-fé ou enriquecimento ilícito da recorrente e a decadência do poder/dever do Tribunal de Contas de fiscalizar as contas após mais de cinco anos da ocorrência dos fatos, somente com o que já consta nos autos (peça 97, p. 7) ;
	b) o Acórdão guerreado não pode ser considerada fundamentado, por não ter enfrentado todos os argumentos deduzidos no processo capazes de infirmar a conclusão adotada pelo Tribunal, inclusive no que consta à nulidade do Procedimento Administrativo que correu dentro do Ministério da Cultura, conforme alegado pelo Sr. Ivo Rosset, em suas razões (peça 97, p. 7) ;
	c) para que o Tribunal observe os princípios da ampla defesa, do contraditório e da segurança jurídica, é necessário que o v. acórdão tivesse cotejado todos os argumentos de defesa apresentados e justificado o motivo pelo qual não seriam acatados. Conforme é de amplo conhecimento, a Constituição Federal garante a todos o direito ao contraditório e da ampla defesa, sendo que, a inobservância a esses dois direitos acarreta a nulidade do processo (peça 97, p. 8) .
Análise
12.2.	Não prospera as alegações da recorrente de que houve prejuízos ao contraditório e à ampla defesa, ao se ter em conta que a recorrente foi regularmente citada (peças 23 e 30) e se manteve silente, sendo considerada revel nos termos do art. 12, § 3º, da Lei 8.443/1992. 
12.3.	No que concerne ao Sr. Ivo Rosset, único responsável a exercer seu direito de defesa quando da citação, seus documentos foram analisados e suas alegações consideradas, de modo que foi reconhecido o prejuízo ao seu direito de defesa, tendo em vista ter estado afastado da associação desde 2004. Assim, o Tribunal arquivou suas contas sem julgamento de mérito, ante a inviabilização do pleno exercício do direito ao contraditório e à ampla defesa, com fundamento no art. 6º, inciso II, c/c o art. 19 da Instrução Normativa TCU 71/2012.
12.4.	Ainda que a associação tivesse declinado do direito de se defender e se sujeitado aos efeitos da revelia, o Tribunal avaliou a documentação apresentada pelo Sr. Ivo Rosset, com vistas a verificar quais argumentos poderiam ser aproveitados pela Associação. A despeito disso, a conclusão foi no sentido de que: "a simples comprovação de aplicação da totalidade dos recursos recebidos na execução do objeto não é suficiente para a aprovação da prestação de contas", conforme se extrai do relatório condutor da decisão recorrida (peça 83, p. 8) .
12.5.	Ademais, considera-se que o Tribunal segue garantido o exercício do contraditório e da ampla defesa à recorrente pela análise do recurso que ora se apresenta. 
12.6.	Desse modo, houve observância ao contraditório e à ampla defesa, tendo em vista que a recorrente foi regularmente citada e se manteve silente sendo considerada revel nos termos do art. 12, § 3º, da Lei 8.443/1992. Ademais, o Tribunal avaliou a documentação apresentada pelo Sr. Ivo Rosset, com vistas a verificar quais argumentos poderiam ser aproveitados pela Associação. Além disso, a recorrente segue no exercício do contraditório e da ampla defesa pela análise do recurso que ora se apresenta.  
13.	Houve a comprovação da boa e regular aplicação dos recursos repassados.
13.1.	A recorrente afirma que houve a boa e regular aplicação dos recursos, tendo em vista os seguintes argumentos:
	a) os documentos de fls. 90/114 do processo administrativo instaurado pelo Ministério da Cultura demonstram de forma clara que a totalidade dos recursos financeiros captados pela Associação foi destinada para a implementação do projeto, não havendo quaisquer indícios que permitam presumir que parte dos recursos tenha tido destinação diversa daquela que ensejou a captação (peça 97, p. 8) ;
	b) os documentos mostram que a Associação arrecadou R$ 260.950,00 para o projeto e destinou R$ 276.165,55 para a produção do livro. Ou seja, o projeto consumiu a totalidade dos recursos arrecadados, chegando inclusive a exigir recursos próprios da Associação, o que ficou refletido no Caderno de prestação de contas do projeto "35 Anos Balé da Cidade" (peça 97, p. 8) ;
	c) na planilha de fls. 7/11, denominada Anexo V, do documento 15, anexo, constam expressa e detalhadamente a destinação de todos os valores captados, pertinentes ao projeto, não havendo nesta planilha, ou em qualquer outra, presente no referido documento, qualquer indicação de que houve gastos incompatíveis ou desvinculados das finalidades específicas do projeto aprovado pelo Ministério (peça 97, p. 8-9) ;
	d) há, inclusive, a juntada de todos os comprovantes e extratos bancários que demonstram a destinação dos valores em questão, comprovando que não houve qualquer irregularidade ou improbidade na utilização dos recursos públicos (peça 97, p. 9) ;
	e) a total regularidade das contas pode ser constatada, até mesmo, pelo teor dos documentos solicitados pelo Ministério da Cultura para análise final do projeto (Carta Cobrança de Documentos 882/2010, fl. 176 do processo administrativo) os quais são exclusivamente formais (peça 97, p. 9) ;
	f) não obstante a falta de atendimento à solicitação presente na Carta Cobrança de Documentos 882/2010, é incontroverso que o projeto foi adimplido em sua maior parte, pois os recursos financeiros foram aplicados na editoração do livro, o livro foi concluído e disponibilizado, estando inclusive disponível para consulta na sede da Associação (peça 97, p. 9) ;
	g) em relação à distribuição das diversas cópias do livro ao público, apesar de não ter sido possível resgatar os comprovantes perante as gráficas, pelo enorme lapso temporal que se transcorreu, é possível verificar pelos documentos em anexo e demais documentos já presentes nos autos (peças 51 à 54) , que houve a devida produção dos encartes para divulgação perante às gráficas, o que demonstra, apesar de não comprovar efetivamente, indícios suficientes de que a Associação efetivamente realizou os preparativos para divulgar e distribuir os exemplares. (peça 97, p. 9) ; 
	h) avançando na análise do mérito do expediente administrativo que tramitou no Ministério da Cultura verifica-se que após reiteração dos termos da Carta Cobrança de Documentos, fls. 178, a Associação apresentou os Anexos solicitados V, VI e VII. Apresentada a documentação complementar pela Associação sobreveio o Ofício nº 210/2016/SEFIC/PASSIVO/G3 por meio do qual o Ministério solicitou a comprovação da distribuição dos livros para instituições, ajustes no preenchimento do relatório final (chamado anexo VIII) e um exemplar do livro (peça 97, p. 9-10) ;
	i) a falta de apresentação destes documentos, ou seja, dessa parcela completamente de menor relevância de todo o procedimento, foi então o que motivou a rejeição das contas do projeto pelo Ministério, por não ser supostamente possível, concluir que houve o adimplemento integral das obrigações assumidas pela Associação (peça 97, p. 10) ;
	j) não obstante a ausência dos documentos complementares que foram solicitados ao final do processo, era incontroverso que houve a correta e lícita utilização dos recursos advindos da captação pela Lei Federal, além de ter sido demonstrado efetivamente que o livro foi completado, ou seja, que o objeto do projeto foi finalizado. Aqui já deveria ficar claro a boa-fé da recorrente, ao contrário do que é alegado no Acórdão (peça 97, p. 10) ;
	k) não há como não considerar que a parte mais relevante e substancial das obrigações assumidas pela Associação foram adimplidas, tendo o projeto sido satisfatoriamente executado, motivo pelo qual a análise do caso pode e deve atentar para a já levantada teoria do adimplemento substancial, que aplicada ao caso concreto demonstram a boa-fé da Associação e impedem a desconsideração dos atos praticados por ela ao comprovar suas contas perante o Ministério e agora, perante este Colendo Tribunal (peça 97, p. 10) ;
	l) importa dizer, ainda, que a cobrança da totalidade dos recursos que foram captados, com juros de mora e correção desde 2002 se mostra medida completamente desprovida de proporcionalidade ou razoabilidade, dado que comprovada a correta utilização dos valores captados (que é o cerne principal da lide) , com a efetiva publicação do livro objeto do projeto (peça 97, p. 10) ;
	m) a boa-fé da Associação é tão patente, que a ela utilizou de recursos próprios para finalizar o projeto, dado que em determinado momento, os recursos captados foram insuficientes para a conclusão do livro (peça 97, p. 10) ;
	n) de todos os fatos descritos não se vislumbra qualquer ato de improbidade, desvio de finalidade ou mesmo má utilização dos recursos públicos, captados através da Lei 8.313/1991, não obstante o julgamento exarado pelo então Ministério da Cultura. Fato é que não houve dano ao erário público, que houve a efetiva conclusão do objeto do projeto e que não há qualquer indicação ou comprovação de que a Associação tenha agido com dolo ou má-fé durante os fatos que ensejaram a presente Tomada de Contas Especial (peça 97, p. 11) ;
	o) como houve a execução efetiva do projeto, além do fato de que é possível justificar cada centavo pago com recursos públicos captados através da supracitada lei de incentivo, não há dano apto a indicar que houve dolo ou má-fé desta recorrente. Em verdade, a acusação de irregularidade nas contas já haveria de ser combatida somente por este fato (peça 97, p. 11) ;
	p) a irregularidade das contas pressupõe necessariamente um desvio da finalidade que a verba adquirida tinha, o que não restou configurado. Muito pelo contrário, o que é incontroverso é o fato de que houve a regular comprovação de que os gastos foram completamente direcionados ao objeto do projeto e, mais, que este projeto foi efetivamente finalizado, não obstante a ausência do envio do exemplar na época em que foi solicitado pelo Ministério da Cultura, motivo maior para a decretação da suposta irregularidade das contas desta Associação (peça 97, p. 11) ;
	q) é certo que o dano ao erário prescrito na norma necessita impreterivelmente de um resultado, qual seja a lesão ao erário público, não existe ressarcimento de dano hipotético ou presumido. Se houve a execução do projeto, como comprovado, inclusive havendo a empresa utilizado recursos próprios para sua conclusão, é absurdo que tenha que ressarcir a totalidade dos valores captados à época (peça 97, p. 11) ;
	r) como é de conhecimento dos juristas, mesmo se houvesse qualquer irregularidade ou ilegalidade, exige-se a presença do elemento subjetivo na conduta do agente público ou do particular, ou seja, que tenha agido com dolo culpa ou má-fé, o que não ocorreu no caso em tela (peça 97, p. 13) ;
	s) a Associação submeteu suas contas à empresa de Auditoria independente, buscando comprovar a lisura na utilização dos recursos captados. A referida empresa, em seu parecer, deixou claro que "em todos os aspectos relevantes, os recursos captados e os desembolsos efetuados" representam adequadamente o que foi exposto nas planilhas da Associação (peça 97, p. 14) ;
	t) a recorrente apresenta novamente a documentação que comprova a utilização dos recursos no objeto pactuado e o livro produzido (peças 100-115) .
Análise
13.2.	A ora recorrente acostou documentos (peça 100-115) para demonstrar, conforme alega, a correta utilização dos recursos captados. Foram apresentados: relatório físico (peça 100, p. 3-4) , execução da receita e da despesa (peça 100, p. 5-7) , relação de pagamentos (peça 100, p. 8-11) , conciliação bancária (peça 100, p. 12) , documentação não relacionada ao objeto, mas, sim, a atividades da associação, a exemplo de relatório de atividades e balanço patrimonial (peça 104-106, 109, 111, 112) , contrato de serviços de auditoria (peça 108) , extratos bancários (peça 113, p. 13-25) , notas fiscais e comprovantes de pagamento (peça 113, p. 28-66) , comprovantes de distribuição dos livros (peça 113, p. 68-84) e cópia do livro elaborado (peça 115) .
13.3.	Na forma apresentada no histórico da presente instrução, o ajuste ora em análise autorizou a captação de R$ 260.950,00 (peça 5, p. 34) para a produção, publicação e distribuição do   livro comemorativo dos 35 anos do Balé da Cidade de São Paulo. A Tomada de Contas Especial foi instaurada pela falta de comprovação pelos proponentes tanto da elaboração do livro quanto da sua distribuição, nos termos do projeto aprovado.
13.4.	A despeito disso, na presente assentada, a recorrente apresenta os documentos faltantes naquela oportunidade. A sua análise permitirá dizer, então, se os objetivos do ajuste foram atingidos e se a documentação acostada está apta a caracterizar a regular aplicação dos recursos captados.
13.5.	No que concerne à execução financeira, é possível observar as seguintes movimentações na conta do ajuste, com correspondentes notas fiscais:
Tabela 1: Despesas realizadas com recursos do projeto cultural PRONAC 02-3418
	N° NF
	Data
	Empresa
	Valor
	Cheque nº 
	Valor do cheque
	Valor do Darf
	Peças

	99
	12/02/2003
	3D3 comunicação LTDA.
	 R$ 22.512,00 
	521301
	 R$ 22.174,00 
	 R$ 337,68 
	113, p. 28-29, 13

	55141
	06/03/2003
	Pancron Industria Gráfica LTDA.
	 R$ 45.065,79 
	521309
	 R$ 45.065,79 
	 R$     -   
	113, p. 30, 14

	297
	07/03/2003
	Form ARTE
	 R$ 51.331,90 
	521303
	 R$ 50.561,92 
	 R$ 769,98 
	113, p. 31-32, 14

	3158
	13/03/2003
	Platinus Assessoria e Consultoria S/C LTDA.
	 R$ 4.000,00 
	521308
	 R$ 3.940,00 
	 R$ 60,00 
	113, p. 33-34, 51, 14

	60
	12/03/2003
	 Q Artes Gráficas S/C LTDA. - ME
	 R$ 3.000,00 
	521307
	 R$ 3.000,00 
	 R$       -   
	113, p. 35, 14

	1
	13/03/2003
	Estúdio Madalena Ltda.
	 R$ 3.000,00 
	521305
	 R$ 3.000,00 
	 R$       -   
	113, p. 36, 14

	57
	12/03/2003
	A-Z Apoio Editorial S/C Ltda. ME
	 R$ 4.000,00 
	521306
	 R$ 4.000,00 
	 R$       -   
	113, p. 37, 14

	2
	01/04/2003
	Estúdio Madalena Ltda.
	 R$ 3.000,00 
	521314
	 R$ 3.000,00 
	 R$       -   
	113, p. 40, 15

	299
	01/04/2003
	Form ARTE
	 R$ 25.664,00 
	521313
	 R$ 25.279,04 
	 R$ 384,96 
	113, p. 41-42, 15

	61
	03/04/2003
	 Q Artes Gráficas S/C LTDA. - ME
	 R$ 3.000,00 
	521315
	 R$ 3.000,00 
	 R$       -   
	113, p. 43, 15

	305
	02/05/2003
	Form ARTE
	 R$ 23.564,00 
	521317
	 R$ 23.210,54 
	 R$ 353,46 
	113, p. 45-46, 16

	4
	02/05/2003
	Estúdio Madalena Ltda.
	 R$ 3.000,00 
	521316
	 R$ 3.000,00 
	 R$     -   
	113, p. 47, 16

	02/06/2003
	Ogra Indústria Gráfica Ltda.
	 R$ 2.483,50 
	521320
	 R$ 2.483,50 
	 R$     -   
	113, p. 48, 16

	64
	05/05/2003
	 Q Artes Gráficas S/C LTDA. - ME
	 R$ 3.000,00 
	521318
	 R$ 3.000,00 
	 R$     -   
	113, p. 49, 16

	60
	26/05/2003
	A-Z Apoio Editorial S/C Ltda. ME
	 R$ 16.000,00 
	967382
	 R$ 15.760,00 
	 R$ 240,00 
	113, p. 50-51, 39, 17

	6
	27/05/2003
	MCB Buffet e Eventos Ltda.
	 R$ 8.725,50 
	967381
	 R$ 8.725,50 
	 R$    -   
	113, p. 52, 17

	119
	28/05/2003
	Vallima Artes e Letras Ltda. - ME
	 R$ 2.100,00 
	967388
	 R$ 2.100,00 
	 R$     -   
	113, p. 53, 17

	03/06/2003
	Estúdio Madalena Ltda.
	 R$ 3.000,00 
	967389
	 R$ 3.000,00 
	 R$      -   
	113, p. 54, 17

	67
	05/06/2003
	 Q Artes Gráficas S/C LTDA. - ME
	 R$ 3.000,00 
	967390
	 R$ 3.000,00 
	 R$      -   
	113, p. 33-34, 17

	991
	09/06/2003
	ACR Assessoria Comercial Ltda.
	 R$ 4.000,00 
	967391
	 R$ 3.940,00 
	 R$ 60,00 
	113, p. 56-57, 18

	01/07/2003
	Estúdio Madalena Ltda.
	 R$ 3.000,00 
	967395
	 R$ 3.000,00 
	 R$      -   
	113, p. 58, 19

	04/07/2003
	NOA Comunicações LTDA. - ME
	 R$ 2.100,00 
	967393
	 R$ 2.100,00 
	 R$      -   
	113, p. 59, 18

	71
	28/07/2003
	 Q Artes Gráficas S/C LTDA. - ME
	 R$ 3.000,00 
	967394
	 R$ 3.000,00 
	 R$      -   
	113, p. 60, 19

	603
	17/08/2003
	K2 Serviços Jornalísticos S/C LTDA. 
	 R$ 2.100,00 
	967396
	 R$ 2.100,00 
	 R$     -   
	113, p. 61, 20

	2032
	25/08/2003
	Retrato falado LTDA.
	 R$ 16.800,00 
	967397
	 R$ 16.548,00 
	 R$ 252,00 
	113, p. 62, 19

	 R$ 60,00 

	Mad. Serviço Treinamento e Assessoria S/C
	 R$       -   
	967399
	 R$ 1.500,00 
	 
	113, p. 21

	15/10/2003
	Form ARTE
	 R$ 1.500,00 
	967400
	 R$ 1.477,50 
	 R$ 22,50 
	113, p. 63-64, 21

	10/12/2003
	Ato Primo Produção Cultural Ltda.
	 R$ 5.000,00 
	967404
	 R$ 4.925,00 
	 R$ 75,00 
	113, p. 65, 24

	2464
	 
	Arteimagem
	 R$ 4.500,00 
	967406
	 R$ 4.500,00 
	 R$        -   
	113, p. 66, 24

	Reallpost Comercial Importação e Exportação LTDA.
	 R$      -   
	967403
	 R$ 1.791,90 
	 R$     -   
	113, p. 25

	 R$ 271.446,69 
	 
	 R$ 272.182,69 
	 R$ 2.615,58 

Fonte: peça 113.
13.6.	Foi autorizada captação de R$ 260.950,00 e esse saldo foi acrescido dos valores provenientes da aplicação financeira que somaram R$ 15.215,65 (peça 113, p. 11) . Conforme informação apresentada pela recorrente, foram realizadas despesas com os serviços para elaboração do livro no valor de R$ 272.182,69, foram pagos Darfs no montante de R$ 2.615,58 e as despesas bancárias somaram R$ 1.325,89 (peça 113, p. 13-25) . As notas fiscais estão relacionadas ao objeto do ajuste.
13.7.	Os documentos acostados, todavia, não contêm a nota fiscal da empresa Mad. Serviço Treinamento e Assessoria S/C, no valor de R$ 1.500,00, o recibo da empresa Reallpost Comercial Importação e Exportação Ltda., no valor de R$ 1.791,90 e os valores relativos a três Darfs de R$ 252,00, R$ 60,00 e R$ 75,00 (grifos na tabela 1) . Desse modo, no que concerne à execução financeira restaram comprovados R$ 272.445,26 (R$ 272.182,69 + R$ 2.615,58 + R$ 1.325,89 - R$ 1.500,00 - R$ 1.791,91 - R$ 252,00 - R$ 60,00 - R$ 75,00) e ficaram pendentes de comprovação os valores de R$ 3.720,39 (R$ 276.165,65 - R$ 272.445,26) . 
13.8.	No que tange à execução física, a recorrente fez constar dos autos cópia do livro elaborado com os recursos captados (peça 115) . O material se mostra compatível com a proposta aprovada (peça 5, p. 31) , uma vez que de fato conta a história do balé de São Paulo, é apresentado em dois idiomas, possui um acervo fotográfico significativo e contém a logomarca do ministério (peça 115, p. 152) . 
13.9.	Ainda no que concerne à execução física, a recorrente deveria produzir 2000 exemplares e ter distribuído o produto cultural da seguinte forma:
	Patrocinador 
	25%
	500

	Bibliotecas implantadas pelo Minc
	10%
	200

	Editora
	10%
	200

	Equipe de trabalho
	15%
	300

	Instituições públicas ou privadas
	20%
	400

	Proponente
	20%
	400

	Fonte: peça 5, p. 24
13.10.	Nesse mister, o recorrente juntou os comprovantes de entrega dos livros aos seguintes estabelecimentos:
	Local
	Número de exemplares
	Peça

	Divisão de Bibliotecas - SP
	10
	113, p. 68

	Superintendência de Bibliotecas Públicas - MG
	9
	113, p. 69

	Biblioteca Pública Estadual - SP
	10
	113, p. 70

	Biblioteca Pública do estado de Santa Catarina
	10
	113, p. 71

	Diretoria de Bibliotecas Públicas - BA
	9
	113, p. 72

	Biblioteca Pública Estadual - AL
	9
	113, p. 73

	Biblioteca Pública do Paraná
	9
	113, p. 74

	Governo do estado do Pará
	10
	113, p. 81

	Governo do estado do Rio de Janeiro
	10
	113, p. 82

	Governo do estado de Roraima
	9
	113, p. 83

	Biblioteca Pública Câmara Cascudo 
	1
	113, p. 84

	Total
	96

Fonte: peça 113
13.11.	Observa-se, assim, que o número de livros entregues, em comparação com aquele que constou do plano de trabalho, foi pequeno. Por outro lado, é fato que o trabalho foi produzido e pode trazer algum benefício à sociedade, embora significativamente menor do que aquele que era projetado. Ademais, os encartes em francês que deveriam ter sido produzidos (peça 5, p. 2) não foram apresentados.  
13.12.	De forma diversa do que alega a recorrente, a fase de distribuição do projeto, neste caso o livro, não se trata de mera formalidade. Trata-se, isso sim, do momento em que os recursos públicos aplicados no incentivo à cultura trarão benefício efetivo à sociedade. A gestão dos recursos públicos deve ser norteada pelos princípios da economicidade, da eficiência, da eficácia e da efetividade. Não é possível tolerar o gasto dos parcos recursos públicos sem que dele advenha benefícios à sociedade.
13.13.	Nessa linha, produzir o livro e não distribuir, ou distribuir parcialmente, resulta em dano significativo à sociedade, uma vez que o recurso previsto foi plenamente utilizado, mas o benefício se observa apenas de forma parcial e pouco representativa. 
13.14.	A despeito disso, desconsiderar por completo o trabalho realizado resultaria em enriquecimento sem causa da administração. Assim, tem-se por oportuno considerar realizadas todas as despesas relacionadas à elaboração do livro e parcialmente realizadas as despesas com impressão e distribuição (na proporção da distribuição feita - 96 livros - em relação ao que deveria ter sido distribuído para as bibliotecas implantadas pelo Ministério da Cultura - 200 livros - e para as instituições públicas ou privadas - 400 livros) , tendo em vista os documentos comprobatórios de realização financeira da despesa, da elaboração do livro e da sua distribuição parcial. A despesa com os encartes também deverá ser desconsiderada, uma vez que os encartes em francês não foram apresentados.
13.15.	Conforme anexo de Execução da Receita e Despesa (peça 5, p. 48-49) , a impressão do livro totalizava R$ 45.065,79, a despesas com os Correios, R$ 1.771,90, o fotolito do encarte, R$ 3.600,00, e a impressão do encarte, R$ 6.600,00. Desse modo, o débito apurado será o resultado dos valores relacionados ao encarte R$ 10.200,00 (R$ 3.600,00 + R$ 6.600,00) e dos valores proporcionais à impressão à distribuição do livro R$ 37.855,26 (R$ 45.065,79*504/600) e R$ 1.488,40 (R$ 1.771,90*504/600) , tendo em vista que deixaram de ser distribuídos 504 livros de um total de 600 previstos. Não se mostra necessário fazer ajustes quanto às despesas financeiras não comprovadas, pois seu valor é menor do que aquele não comprovado na execução física.
13.16.	Assim, propõe-se o provimento parcial do recurso, com vistas a redução do débito tendo em vista os documentos comprobatórios de realização financeira da despesa, da elaboração do livro e da sua distribuição parcial.
CONCLUSÃO
14.	Das análises anteriores, conclui-se que:
	a) em nenhum momento transcorreu prazo suficiente para se operar a prescrição, tomando-se como referência a Lei 9.873/1999, tida pelo STF como norma regente da prescrição da pretensão punitiva pelo TCU. Ao aplicar ao caso em exame os critérios definidos no Acórdão 1441/2016-TCU-Plenário, o TCU reconheceu a prescrição da pretensão punitiva, tendo em vista que o término do prazo da vigência do ajuste foi em 31/12/2003, ainda que se considere o prazo final para a apresentação da prestação de contas em até trinta dias, e o ato de ordenação da citação ocorreu em 18/12/2018;
	b) houve observância ao contraditório e à ampla defesa, tendo em vista que a recorrente foi regularmente citada e se manteve silente sendo considerada revel nos termos do art. 12, § 3º, da Lei 8.443/1992. Ademais, o Tribunal avaliou a documentação apresentada pelo Sr. Ivo Rosset, com vistas a verificar quais argumentos poderiam ser aproveitados pela Associação. Além disso, a recorrente segue no exercício do contraditório e da ampla defesa pela análise do recurso que ora se apresenta;
	c) restou comprovada a aplicação parcial dos recursos captados, tendo em vista os documentos comprobatórios de realização financeira da despesa, da elaboração do livro e da sua distribuição parcial.
15.	 Com base nessas conclusões, propõe-se o provimento parcial do recurso, uma vez que os argumentos ofertados pelo recorrente tiveram o condão de elidir em parte o valor do débito apurado.PROPOSTA DE ENCAMINHAMENTO
16.	Ante o exposto, com fundamento nos artigos 32, inciso I; e 33, da Lei 8.443/1992, submetem-se os autos à consideração superior, com posterior encaminhamento ao Ministério Público junto ao Tribunal de Contas da União e ao Gabinete do Relator, propondo:
a) conhecer do recurso interposto e, no mérito, dar-lhe provimento parcial, de modo a substituir a planilha de débito constante do item 9.3 do Acórdão 9730/2021-TCU-Segunda Câmara pela que segue:
	DATA
	VALOR
	DÉBITO/CRÉDITO

	30/12/2002
	49.543,66
	DÉBITO

	30/12/2003
	65,82
	CRÉDITO

b) comunicar a deliberação que vier a ser proferida por esta Corte à recorrente e à Secretaria Especial de Cultura.
	É o Relatório.

Eduardo Brock (41.656/OAB-RS), representando Ivo Rosset; Alexandre Spezia (20555/OAB-DF), representando Associacao Patronos do Theatro Municipal de Sao Paulo.

Procurador Marinus Eduardo De Vries Marsico.

TOMADA DE CONTAS ESPECIAL. NÃO COMPROVAÇÃO DA BOA E REGULAR GESTÃO DOS RECURSOS CAPTADOS POR INCENTIVO FISCAL. LEI ROUANET. REVELIA. CONTAS IRREGULARES. DÉBITO. RECURSO DE RECONSIDERAÇÃO. CONHECIMENTO. PROVIMENTO PARCIAL. COMUNICAÇÕES.

TOMADA DE CONTAS ESPECIAL (TCE)

Secretaria de Recursos (Serur); Secretaria de Controle Externo de Tomada de Contas Especial (SecexTCE).

Trata-se de recurso de reconsideração interposto pela Associação Patronos do Theatro Municipal de São Paulo, em face do Acórdão 9730/2021-TCU-Segunda Câmara (Rel. Min. Aroldo Cedraz) , proferido em apreciação de tomada de contas especial instaurada pelo Ministério da Cultura ante a não comprovação da realização do projeto cultural PRONAC 02-3418 - "35 anos do Balé da Cidade de São Paulo", com recursos captados sob a forma de doações ou patrocínios, em conformidade com a Lei 8.313/1991.
2.	O projeto cultural "35 anos do Balé da Cidade de São Paulo" teve por objetivo a edição e publicação de um livro comemorativo, entre fevereiro e junho de 2003, traduzido em imagens que seriam resgatadas do próprio acervo do Balé, bem como de jornais de São Paulo e arquivos de instituições públicas e/ou privadas. Para tanto, foi autorizada a captação de R$ 260.950,00 (peça 5, p.34) e a vigência foi fixada de 2/12 a 31/12/2002 (peça 5, p.34) , sendo prorrogada até 31/12/2003.
3.	Por meio do Acórdão 9730/2021-TCU-Segunda Câmara, o Tribunal, entre outras deliberações, ante a revelia da Associação Patronos do Theatro Municipal de São Paulo, decidiu julgar irregulares suas contas, condenando-a ao pagamento do débito, alusivo ao montante total captado (deduzido o valor recolhido de R$ 65,82) . Na oportunidade, não foi aplicada a multa prevista no art. 57 da Lei 8.443/1992, em virtude de ter sido reconhecida a prescrição da pretensão punitiva, conforme entendimento do Tribunal no Acórdão 1441/2016-TCU-Plenário (Rel. Min. Benjamin Zymler) .
4.	Mediante o recurso de reconsideração ora em exame, a recorrente alegou, em preliminar, a nulidade do acórdão, em razão de não observância ao contraditório e à ampla defesa, bem como a ocorrência de prescrição no caso concreto. No mérito, argumentou pela comprovação da boa e regular aplicação dos recursos repassados, por meio do encaminhamento documentos, tais como relatórios físicos e financeiros, notas fiscais e comprovantes de pagamento, extratos bancários, comprovantes de distribuição de livros e cópia do livro elaborado.
5.	Em exame dos argumentos, a Secretaria de Recursos - Serur (peça 86) concluiu que:
a) em nenhum momento transcorreu prazo suficiente para se operar a prescrição, tomando-se como referência a Lei 9.873/1999, tida pelo STF como norma regente da prescrição da pretensão punitiva pelo TCU. Ao aplicar ao caso em exame os critérios definidos no Acórdão 1441/2016-TCU-Plenário, o TCU reconheceu a prescrição da pretensão punitiva, tendo em vista que o término do prazo da vigência do ajuste foi em 31/12/2003, ainda que se considere o prazo final para a apresentação da prestação de contas em até trinta dias, e o ato de ordenação da citação ocorreu em 18/12/2018;
b) houve observância ao contraditório e à ampla defesa, tendo em vista que a recorrente foi regularmente citada e se manteve silente sendo considerada revel nos termos do art. 12, § 3º, da Lei 8.443/1992. Ademais, o Tribunal avaliou a documentação apresentada pelo Sr. Ivo Rosset, com vistas a verificar quais argumentos poderiam ser aproveitados pela Associação. Além disso, a recorrente segue no exercício do contraditório e da ampla defesa pela análise do recurso que ora se apresenta;
c) restou comprovada a aplicação parcial dos recursos captados, tendo em vista os documentos comprobatórios de realização financeira da despesa, da elaboração do livro e da sua distribuição parcial.
6.	Nesse sentido, a Serur (peças 134 e 135) apresentou proposta, acolhida pelo Ministério Público junto ao TCU - MPTCU (peça 136) , pelo conhecimento e provimento parcial do recurso, para elidir em parte o valor do débito apurado, reduzindo-o de R$ 260.950,00 para R$ 49.543,66, mantido o valor do crédito, alusivo ao valor recolhido em 30/12/2003.
7.	Feito esse breve relato, passo a me manifestar.
8.	Conforme se observa do Relatório, a presente tomada de contas especial foi julgada irregular essencialmente em razão da falta de comprovação, por parte dos proponentes, tanto da elaboração do livro quanto da sua distribuição, nos termos do projeto aprovado.
9.	Nesta oportunidade, em sede de recurso de reconsideração, a responsável fez juntar documentos faltantes na ocasião da apreciação de mérito da tce, os quais foram objeto de detida análise pela Serur, sob a perspectiva da caracterização da regular aplicação dos recursos captados e do atingimento dos objetivos do ajuste.
10.	Acerca da execução financeira, a unidade técnica (peça 134) , a partir do cotejamento das movimentações na conta do ajuste e da notas fiscais apresentadas, apontou que (destaques inseridos) :   
13.6.	Foi autorizada captação de R$ 260.950,00 e esse saldo foi acrescido dos valores provenientes da aplicação financeira que somaram R$ 15.215,65 (peça 113, p. 11) . Conforme informação apresentada pela recorrente, foram realizadas despesas com os serviços para elaboração do livro no valor de R$ 272.182,69, foram pagos Darfs no montante de R$ 2.615,58 e as despesas bancárias somaram R$ 1.325,89 (peça 113, p. 13-25) . As notas fiscais estão relacionadas ao objeto do ajuste.
13.7.	Os documentos acostados, todavia, não contêm a nota fiscal da empresa Mad. Serviço Treinamento e Assessoria S/C, no valor de R$ 1.500,00, o recibo da empresa Reallpost Comercial Importação e Exportação Ltda., no valor de R$ 1.791,90 e os valores relativos a três Darfs de R$ 252,00, R$ 60,00 e R$ 75,00 (grifos na tabela 1) . Desse modo, no que concerne à execução financeira restaram comprovados R$ 272.445,26 (R$ 272.182,69 + R$ 2.615,58 + R$ 1.325,89 - R$ 1.500,00 - R$ 1.791,91 - R$ 252,00 - R$ 60,00 - R$ 75,00) e ficaram pendentes de comprovação os valores de R$ 3.720,39 (R$ 276.165,65 - R$ 272.445,26) .
11.	Relativamente à execução física, a Serur (peça 134) , registrou que (destaques inseridos) :   
13.8.	No que tange à execução física, a recorrente fez constar dos autos cópia do livro elaborado com os recursos captados (peça 115) . O material se mostra compatível com a proposta aprovada (peça 5, p. 31) , uma vez que de fato conta a história do balé de São Paulo, é apresentado em dois idiomas, possui um acervo fotográfico significativo e contém a logomarca do ministério (peça 115, p. 152) . 
13.9.	Ainda no que concerne à execução física, a recorrente deveria produzir 2000 exemplares e ter distribuído o produto cultural da seguinte forma:
	Patrocinador 
	25%
	500

	Bibliotecas implantadas pelo Minc
	10%
	200

	Editora
	10%
	200

	Equipe de trabalho
	15%
	300

	Instituições públicas ou privadas
	20%
	400

	Proponente
	20%
	400

13.10.	Nesse mister, o recorrente juntou os comprovantes de entrega dos livros aos seguintes estabelecimentos:
	Local
	Número de exemplares
	Peça

	Divisão de Bibliotecas - SP
	10
	113, p. 68

	 (...) 
		
	Total
	96

13.11.	Observa-se, assim, que o número de livros entregues, em comparação com aquele que constou do plano de trabalho, foi pequeno. Por outro lado, é fato que o trabalho foi produzido e pode trazer algum benefício à sociedade, embora significativamente menor do que aquele que era projetado. Ademais, os encartes em francês que deveriam ter sido produzidos (peça 5, p. 2) não foram apresentados.  
12.	Desse modo, defendendo que a fase de distribuição do livro constitui o "momento em que os recursos públicos aplicados no incentivo à cultura trarão benefício efetivo à sociedade", a Serur concluiu que houve atingimento parcial do objetivo do projeto. 
13.	Nesse sentido, propôs considerar realizadas as despesas com a elaboração do livro e parcialmente realizadas as despesas com a impressão e distribuição (na proporção de 96 livros, de um total de 600 livros, que deveriam ter sido distribuídos para as bibliotecas implantadas pelo MinC e para instituições públicas e privadas) , levando a uma redução débito de R$ 260.950,00 para R$ 49.543,66, conforme a memória de cálculo abaixo:
13.15. Conforme anexo de Execução da Receita e Despesa (peça 5, p. 48-49) , a impressão do livro totalizava R$ 45.065,79, a despesas com os Correios, R$ 1.771,90, o fotolito do encarte, R$ 3.600,00, e a impressão do encarte, R$ 6.600,00. Desse modo, o débito apurado será o resultado dos valores relacionados ao encarte R$ 10.200,00 (R$ 3.600,00 + R$ 6.600,00) e dos valores proporcionais à impressão à distribuição do livro R$ 37.855,26 (R$ 45.065,79*504/600) e R$ 1.488,40 (R$ 1.771,90*504/600) , tendo em vista que deixaram de ser distribuídos 504 livros de um total de 600 previstos. Não se mostra necessário fazer ajustes quanto às despesas financeiras não comprovadas, pois seu valor é menor do que aquele não comprovado na execução física.
14.	A partir do exame da Serur, verifico que: i) houve comprovação da execução financeira da quase totalidade das despesas, inclusive em montante superior à captação autorizada; ii) restou comprovada a elaboração e produção dos livros, com ressalva pontual em relação à produção de encarte em língua francesa; e iii) houve comprovação de distribuição parcial dos livros (96 livros) em relação ao previsto para o público alvo preferencial (600 livros, para bibliotecas implantadas pelo MinC e instituições públicas e privadas) , a justificar a redução proporcional do débito.
15.	Reside sobre a parcela remanescente de não comprovação de distribuição dos livros, que embasou o cálculo do débito remanescente proposto pela Serur, a minha divergência em relação ao posicionamento registrado nestes autos.
16.	Em primeiro lugar, observo que, a partir de informações do Relatório de Execução nº 8, de 24/11/2016 (peça 5, p. 102-103) , foi realizada a citação da responsável, ora recorrente, com menção expressa à "informação de que foram distribuídos apenas 194 livros para bibliotecas, sendo que alguns beneficiários eram os mesmos". Dessa forma, penso que, pelo conservadorismo, a avaliação da execução parcial deveria levar em consideração a distribuição de 194 livros, e não 96 livros, como defende a Serur.
17.	Em segundo, verifico que, a despeito da existência de informações dando conta da edição de 2.000 livros, o cálculo levado a efeito pela Serur aparentemente associou o custo total da produção (R$ 45.065,79 da impressão do livro, R$ 1.771,90 de correios) para os 600 livros que se esperava serem distribuídos ao público alvo preferencial. Dessa forma, o cálculo deveria ser revisto.
18.	Ainda sobre a valoração da fase da distribuição dos livros, penso que não constitui predominantemente a etapa hábil a aferir a efetiva concretização dos objetivos do programa, conforme sugerido pela Serur. Nesse sentido, cito trecho do Voto condutor do Ministro Walton Alencar Rodrigues no recente Acórdão 1612/2022-TCU-Primeira Câmara, que tratou de tema similar (não comprovação da destinação conferida aos livros produzidos) :
Muito embora seja certo que o cumprimento do objeto não ocorra com a mera realização do produto cultural, também é inequívoco que a parte mais complexa do projeto em exame é o seu desenvolvimento, que demanda trabalho e custo maiores do que a mera distribuição dos exemplares já finalizados.
 (...) 
Patente, então, que o débito consignado nestes autos não se conforma às diretrizes estabelecidas pelo RI/TCU, seja por não retratar om exatidão o real valor devido, seja por não resultar de meio confiável que permita a certeza de que o valor estimado não supera o real valor devido.
Por outro lado, caso o responsável venha a comprovar, ainda que intempestivamente, a distribuição gratuita dos 464 exemplares do livro cuja destinação é desconhecida, não apenas o débito restará elidido como o interesse público terá sido atendido.
Assim, entendo mais acertado fixar prazo de 30 dias para que o responsável comprove, perante este Tribunal, por meio de documentação idônea, a destinação conferida aos exemplares cuja distribuição gratuita ainda não foi provada.  
19.	Por último, ainda fazendo menção ao julgado acima citado, considero que, demonstrada a execução financeira do objeto e a efetiva produção dos livros, o Tribunal poderia avaliar a pertinência de dar igual tratamento ao presente caso concreto, com a fixação de novo prazo para a comprovação, por meio de documentação idônea, da distribuição dos exemplares do livro produzido.
20.	No entanto, friso que, no presente caso concreto, o Projeto PRONAC 02-3418 - "35 anos do Balé da Cidade de São Paulo", remonta ao período de fevereiro a junho de 2003. Passados mais de dezenove anos desde os fatos, e a despeito das notificações havidas nesse ínterim, se mostra inviável, na prática, exigir que a responsável apresente tal comprovação neste momento.
21.	Concluo, portanto, que as circunstâncias do caso em exame justificam o afastamento integral do débito, cabendo o provimento do recurso de reconsideração interposto, para julgar regulares com ressalva as contas da responsável.
22.	Em face do exposto, Voto por que o Tribunal adote a deliberação que ora submeto à apreciação deste Colegiado.
TCU, Sala das Sessões, em 31 de maio de 2022.
ANTONIO ANASTASIA 
Relator